【裁判字號】    96,訴,1224
【裁判日期】    971030
【裁判案由】    侵權行為損害賠償
【裁判全文】
臺灣板橋地方法院民事判決              96年度訴字第1224號
原      告  丙○
                      7
訴訟代理人  丁○○
被      告  甲○○
訴訟代理人  乙○○
上列當事人間請求侵權行為損害賠償事件，經本院刑事庭裁定移
送前來，本院於民國97年10月2日言詞辯論終結，判決如下：
    主  文
被告應給付原告新臺幣壹拾萬柒仟玖佰柒拾玖元，及自民國九十
六年二月二十三日起至清償日止，按年息百分之五計算之利息。
原告其餘之訴駁回。
訴訟費用由被告負擔百分之五；餘由原告負擔。
本判決第一項得假執行；但被告如以新臺幣參萬陸仟元為原告供
擔保，得免為假執行。
    事實及理由
一、程序方面：按訴狀送達後，原告不得將原訴變更或追加他訴
    ，但擴張或減縮應受判決事項之聲明者，不在此限，民事訴
    訟法第255 條第1 項第3 款定有明文。本件原告提起刑事附
    帶民事訴訟聲明請求被告賠償之金額原為新臺幣（下同）
    210 萬8,478 元及利息；嗣於97年9 月4 日之刑事附帶民事
    起訴補充書狀(一)擴張醫療費用及交通費用部分請求之金額，
    並於本院97年10月2 日言詞辯論期日擴張聲明金額為215 萬
    4,388 元及其中210 萬8,478 元自起訴狀繕本送達翌日起，
    其餘4 萬5,910 元自97年9 月4 日附帶民事起訴補充狀(一)送
    達翌日起，均至清償日止，按年息百分之5 計算之利息，核
    屬擴張應受判決事項之聲明，依首開規定，應予准許，合先
    敘明。
二、原告主張：原告於民國95年4 月7 日上午，在臺北縣永和市
    ○○路與中正路轉角處，遭被告騎乘車號RYZ-143 號機車碰
    撞致身體受傷，而受有如下之損害：
    (1)減少勞動能力損害：原告為家庭主婦，需照顧80多歲臥病
      在床之先生，包括擦澡更衣、翻身、抱下床坐輪椅及烹煮
      三餐供食。原告因本件車禍受傷致無法煮飯、洗衣、料理
      家務而受有勞動能力減少之損害。原告於車禍發生時年72
      歲，依行政院經建會95年公佈女性之平均餘命為80.2歲，
      故原告尚有餘命8.2 歲，以法定基本工資每月新臺幣（下
      同）1 萬5,800 元計算，原告受有減少勞動能力損害155
      萬4,720 元。
    (2)增加生活上需要之費用：原告於95年4 月7 日至同年7 月
      7 日共計支出看護費20萬2,800 元、助行器及手托板費用
      1,450 元、營養品費用4 萬5,360 元、95年至96年往返醫
      院門診車資1 萬7,420 元以上合計26萬7,030 元。
    (3)醫療費用：95年4 月7 日至95年7 月21日支出慈濟台北分
      院、台北榮總醫院、市立關渡醫院之醫療費用6 萬9,817
      元、95年12月8 日至96年1 月16日支出家康中醫診所之醫
      療費用1 萬零50元、96年2 月6 日至96年12月13日支出台
      北榮總之醫療費用1 萬8,440 元、95年5 月3 日支出救護
      車車資1,575 元，以上合計支出醫療費用9 萬9,882 元。
    (4)精神上損害：原告目前仍腰椎疼痛難耐行走，兩處骨折處
      均有固定器鋼釘，仍需再次手術，爰請求慰撫金23萬元。
    以上合計原告受有損害215 萬4,388 元，為此依民法第184
    條第1 項、第193 條第1 項及第195 條第1 項規定提起本件
    訴訟。並聲明：被告應給付原告215 萬4,388 元，及其中
    210 萬8,478 元自起訴狀繕本送達翌日起，其餘4 萬5,910
    元自97年9 月4 日附帶民事起訴補充狀(一)送達翌日起，均至
    清償日止，按年息百分之5 計算之利息。
三、被告則以：本件車禍原告為肇事主因，不應由被告負擔全部
    責任，且原告已超過70歲，不應適用勞基法之基本工資計算
    勞動能力損失等語，資為抗辯。並聲明：原告之訴駁回。如
    受不利之判決，願供擔保請准宣告免假執行。
四、得心證之理由：
（一）原告主張於上開時地遭被告騎乘機車撞擊，致受有左股骨
      股骨頸骨折及左遠端橈骨骨折之事實，業據原告提出診斷
      證明影本1 件為證，並有本院96年度交簡字第105 號過失
      傷害案件卷內之道路交通事故現場圖暨調查報告表(一)、(二)
      及交通事故自首情形紀錄表、現場暨車損照片10張及臺灣
      省臺北縣區車輛行車事故鑑定委員會95年7 月12日北縣鑑
      字第950926號鑑定意見書等件之影本為證。被告因上開行
      為經本院刑事庭調查審理後，判決成立過失傷害罪，處拘
      役25日，如易科罰金，以銀元參佰元即新臺幣玖佰元折算
      壹日確定，亦有本院96年度交簡字第105 號刑事判決書1
      份附卷可參。原告主張被告因過失不法侵害原告之身體，
      堪信為真實。
（二）按因故意或過失，不法侵害他人之權利者，負損害賠償責
      任；不法侵害他人之身體或健康者，對於被害人因此喪失
      或減少勞動能力或增加生活上之需要時，應負損害賠償責
      任；不法侵害他人之身體、健康、名譽、自由、信用、隱
      私、貞操，或不法侵害其他人格法益而情節重大者，被害
      人雖非財產上之損害，亦得請求賠償相當之金額，民法第
      184 條第1 項前段、第193 條第1 項、第195 條第1 項前
      段分別定有明文。本件被告騎乘機車因過失致原告身體受
      傷，原告依上開規定請求被告負損害賠償責任，並無不合
      。茲就原告請求之金額應否准許，分述如下：
    1.減少勞動能力損害155 萬4,720 元部分：按所謂喪失或減
      少勞動能力，謂職業上工作能力全部或一部滅失之意，被
      害人因身體或健康受侵害，以致喪失或減少勞動能力本身
      即為損害，並不限於實際所得之損失，故勞動能力實為一
      種人力資本，依個人能力，而有一定程度之收益行情，喪
      失或減少勞動能力本身即為損害，至於個人實際所得額，
      不過評價勞動能力損害程度之資料而已。原告主張其為家
      庭主婦，本件車禍受傷前需照顧80多歲臥病在床之先生，
      包括擦澡更衣、翻身、抱下床坐輪椅及烹煮三餐供食之事
      實，業據原告提出其配偶陳金宮之身心障礙手冊影本1件
      為證，被告對於原告主張其傷前在家操持家務及照顧臥病
      在床先生之事實並稱不了解等語。查原告係23年12月24日
      出生，於本件車禍受傷時年71歲，按諸一般常情，如身體
      無特殊重大疾病，固尚可從事一般簡單之家務操持工作，
      其因本件車禍受傷致不能為之，勞動能力雖有減損；惟原
      告畢竟年歲已高，體力及活動能力有限，其操持家務之價
      值，自不能等同於一般青、壯年之人，故原告主張按法定
      基本工資計算其喪失勞動能力之損害，尚非可採。本院審
      酌原告之年齡及其操持家務之能力等情，認為原告減損勞
      動能力之損失以每月5,000 元計算為適當。依台北榮民總
      醫院97年7 月29日北總企字第0970015142號函所示，原告
      因本件車禍受傷不能從事洗衣、煮飯、打掃等工作之期間
      約一年，故原告於一年期間所受勞動能力之損失為6 萬元
      ，原告主張受有6 萬元勞動能力之損失，應堪採取；逾該
      金額之主張，則非可採。
    2.增加生活上需要之費用26萬7,030 元部分：
    (1)原告主張因本件車禍受傷，自95年4 月7 日至同年7 月7
      日由親人及專業看護看護，看護費用共計20萬2,800 元之
      事實，固據提出看護費收據2 件之影本為證。然查原告因
      本件車禍受有左股骨股骨頸骨折及左遠端橈骨骨折之傷害
      ，於95年4 月7 日入院行復位及內固定手術，於95年4 月
      12日出院，須有人照顧3 個月等情，有原告提出之診斷證
      明書影本附卷可參（參見附民卷第6 頁），故原告因本件
      車禍受傷而不能自理生活，需人看護之期間應為3 個月。
      依一般看護行情，全日看護之費用為2,200 元，3 個月之
      看護費合計為19萬8,000 元。是原告主張受有看護費19萬
      8,000 元之損害，應堪採取；逾上開金額之主張，原告並
      未舉證證明確有看護之必要，其主張應非採。
    (2)原告主張其購買助行器及手托板支出1,450 元之事實，業
      據提出發票影本2 件為證，依原告本件車禍下肢骨折之傷
      情，其購買助行器及手托板供傷後助行之用，應堪認屬必
      要，故原告主張受有該1,450 元之損害，應堪採取。
    (3)原告主張購買營養品支出費用4 萬5,360 元之事實，並未
      據提出任何證據證明確有支出該部分費用之必要，原告主
      張受有該費用之損害，不足採取。
    (4)原告主張95年至96年往返醫院門診支出車資1 萬7,420 元
      之事實，業據提出收據影本86件為證，惟其中兩筆金額分
      別為365 元及385 元之車資，係原告往返法院之車資，非
      屬往返醫院治療之必要支出，應予扣除，扣除後之車資金
      額為1 萬6,670 元。參諸原告95年4 月12日出院後，自95
      年5 月3 日起至96年12月13日止，共至市立關渡醫院及台
      北榮民總醫院回診13次，至家康中醫診所就診32次，有原
      告提出之醫療費用明細收據影本13件及家康診所出具之明
      細收據影本1 件附卷可憑，以原告高齡72歲，且因本件車
      禍受有左股骨股骨頸骨折及左遠端橈骨骨折之傷害，其使
      用計程車往返醫院就診，應屬必要，且核原告提出之收據
      日期與原告就診資料亦大致相符，故原告主張其受有往返
      醫院支出車資1 萬6,670 元之損害，應堪採取；逾該金額
      之主張，則非可採。
    (5)以上合計原告主張其因本件車禍受有增加生活上需要21萬
      6,120 元之損害，應堪採取；逾上開金額之主張，則非可
      採。
    3.醫療費用9 萬9,882 元部分：原告主張因本件車禍受傷，
      95年4 月7 日至95年7 月21日於慈濟台北分院、台北榮總
      醫院、市立關渡醫院支出醫療費用6 萬9,817 元，95年12
      月8 日至96年1 月16日於家康中醫診所支出醫療費用1萬
      零50元，96年2 月6 日至96年12月13日於台北榮總支出醫
      療費用1 萬8,440 元，及95年5 月3 日支出救護車車資
      1,575 元，以上合計支出9 萬9,882 元之事實，固據提出
      醫療費用收據及救護車收據等件之影本為證；惟按全民健
      康保險法第82條規定：「保險對象因汽車交通事故，經本
      保險提供醫療給付者，本保險之保險人，得向強制汽車責
      任保險之保險人代位請求該項給付。」是依全民健康保險
      提供醫療給付者，該項醫療費用請求權，已法定移轉予中
      央健康保險局（最高法院93年度台上字第1159號判決可資
      參照），故原告請求被告賠償醫療費用，僅得請求自付金
      額部分，全民健康保險局所提供之醫療給付部分，則不得
      請求。查原告主張之上開醫療費用自付金額部分合計5 萬
      2,782 元，加計救護車車資1,575 元，共計5 萬4,357 元
      ，原告主張受有醫療費用損失5 萬4,357 元，應堪採取；
      逾上開金額之主張，則非可採。
    4.精神上損害23萬元部分：查原告因本件車禍受有左股骨股
      骨頸骨折及左遠端橈骨骨折之傷害，於95年4 月7 日入院
      行復位及內固定手術，於95年4 月12日出院，須有人照顧
      3 個月等情，有原告提出之診斷證明書影本1 件附卷可參
      ，是原告因身體受傷疼痛及造成行動不便、生活起居不能
      自理，精神上自受有相當之痛苦，原告請求賠償精神上損
      害，並無不合。本院審酌原告學歷高中畢業，目前無業，
      95年有利息所得3 萬636 元，名下有坐落台北縣永和市之
      土地及房屋各1 筆，財產總額200 餘萬元；被告學歷高中
      畢業，曾於安親班及建設公司工作，目前無業，95年有利
      息、股利所得4,484 元，名下無不動產等兩造之身分、地
      位、經濟狀況，及原告所受痛苦程度，認原告請求精神上
      損害23萬元，尚屬相當，應堪採取。
    5.綜上，原告主張其本件車禍而受有損害56萬零477 元（
      60000+216120+54357+230000=560477) ，為可採；逾上開
      金額之主張，則非可採。
（三）第按損害之發生或擴大，被害人與有過失者，法院得減輕
      賠償金額，或免除之，民法第217 條第1項定有明文。查
      本件車禍之肇事主因係原告違規穿越道路，被告駕駛機車
      未注意車前狀況，則為肇事次因，有臺灣省臺北縣車輛行
      車事故鑑定委員會鑑定意見書附卷可參，本院96年度交簡
      字第105 號刑事判決亦同此認定。本院審酌本件車禍之情
      形，認原告之過失比例應為70% ，爰減輕被告70% 之賠償
      。故原告得請求被告賠償之金額為16萬8,143 元（560477
      ×30%=168143，元以下四捨五入）。
（四）復按保險人依本法規定給付之保險金，視為加害人或被保
      險人損害賠償金額之一部分；加害人或被保險人受賠償請
      求時，得扣除之，強制汽車責任保險法第30條定有明文。
      查原告因本件車禍已於95年4 月5 日受有強制汽車責任保
      險理賠6 萬零164 元乙節，有刑事卷內所附之國泰世紀產
      物保險股份有限公司北區營業部960001號函影本可憑，依
      上開規定，自應於本件原告請求賠償之金額中扣除之，扣
      除該金額後，原告尚得請求被告賠償10萬7,979 元。
五、從而，原告依侵權行為法律關係請求被告給付10萬7,979 元
    ，及自刑事附帶民事起訴狀繕本送達翌日即96年2 月23日起
    至清償日止，按年息百分之5 計算之利息，為有理由，應予
    准許；逾上開金額之請求，則無理由，應予駁回。
六、本判決第1 項所命給付之金額未逾50萬元，爰依職權宣告假
    執行；被告陳明願供擔保請准宣告免假執行，亦核無不合，
    爰酌定相當之擔保金額准許之。
七、本件事證已臻明確，兩造其餘主張陳述及所提之證據，均毋
    庸再予審酌，附此敘明。
八、訴訟費用負擔之依據：民事訴訟法第79條。
中    華    民    國    97    年    10    月    30    日
                  民事第三庭    法  官  許月珍
以上正本，係照原本作成。
如對本判決上訴，須於判決送達後20日內向本院提出上訴狀
中    華    民    國    97    年    11    月     4    日
                                書記官  劉昌明


司法院資訊處製作；財團法人民間司法改革基金會備份。
